臺灣高等法院民事裁定
抗　告　人　瑩昇營造有限公司
法定代理人　甲○○
代　理　人　乙○○
上列抗告人因與相對人三越企業股份有限公司間假扣押事件，對
於中華民國96年9月17日臺灣臺北地方法院96年度裁全字第11662
號所為裁定提起抗告，本院裁定如下：
    主  文
原裁定廢棄。
相對人在原法院之聲請駁回。
聲請及抗告訴訟費用均由相對人負擔。
    理  由
一、相對人於原法院之聲請意旨略以：緣抗告人向第三人臺北市
    政府工務局養護工程處 (嗣後因臺北市政府組織調整而變更
    為臺北市政府工務局水利工程處，下稱市府水利處) 承包「
    康寧抽水站新建工程」 (第一期) 統包工程，並以新臺幣 (
    下同)1 億3,900萬元委託相對人為機電分包廠商，依照該工
    程之機電工程施工規範內容進行抽水機設備、電動蝶閥、舌
    閥、出水管及伸縮接頭、柴油發電機、電動撈污機及輸送系
    統、冷卻系統、空調通風、監視系統、控制系統、水位觀測
    及警訊系統、衛生給排水系統、消防系統、電氣工程、雙軌
    架空式起重機及業主統包規範機電分包商範圍內之採購及安
    裝施工。相對人自開工後即依上開規範內容配合施工，並已
    如期完工。依據「分包廠商合約書」第3條第6項約定，抗告
    人應於收到市府水利處工程款後之次月給付相對人應得之工
    程款，惟抗告人於收到市府水利處之工程款後，卻經常遲延
    給付，甚至拒不給付第9 期工程估驗款919萬6,672元、第10
    期工程估驗款725萬3,556元。另相對人向抗告人申請第2 期
    至第8期工程估驗款時，遭抗告人無端剋扣工程款計550萬4,
    751元，且相對人曾代墊自來水裝置工程費42萬9,828元，及
    電力公司之線補費21萬7,710元 ，相對人向抗告人請求償還
    ，抗告人均拒不給付 ，合計前述各筆款項總金額為2,260萬
    2,517元。相對人為確保債權 ，兩度發函予市府水利處請求
    監督付款，惟市府水利處未為回應，由於目前抗告人正向市
    府水利處請領主體設備初驗完成後可計價20% 之計價請款及
    物價指數調整款 (此部分之工程款全部均為相對人分包部分
    之工程款) ，且抗告人財務狀況不佳，依抗告人目前就相對
    人請領工程款之支付情況，一旦市府水利處之工程款支付予
    抗告人後，相對人將來顯有不能強制執行或甚難執行之虞，
    為保全相對人強制執行，願供擔保以代釋明，依民事訴訟法
    第522條之規定，聲請假扣押云云。
二、原法院以相對人就其所主張之請求及假扣押原因，除已提出
    分包廠商合約書影本等件外，復據陳明願供擔保以補釋明之
    不足，認相對人聲請，於法並無不符等語，裁定准許相對人
    以760萬元或同面額之上海商業儲蓄銀行營業部無記名可轉
    讓定期存單為抗告人供擔保後 ，得對抗告人之財產在2,260
    萬2,517元之範圍內為假扣押 ；及抗告人如為相對人供擔保
    金2,260萬2,517元或將相對人請求之金額提存後，得免為或
    撤銷假扣押。
三、抗告意旨略以：抗告人並未短付相對人各期應領之工程款，
    且抗告人實付相對人扣除代墊款外，尚溢付137萬8,050元。
    又抗告人已於民國 (下同) 96年10月29日向業主請領第11期
    工程款 (包括相對人工程款)，惟因相對人自行於同年7月10
    日開發票要求付款，並違約執行本件假扣押，致市府水利處
    尚未付款。且抗告人並無脫產之事實，相對人聲請本件假扣
    押亦未就假扣押之原因提出釋明，原裁定准許相對人假扣押
    之聲請未當云云。
四、按債權人就金錢請求或得易為金錢請求之請求，欲保全強制
    執行者，得聲請假扣押；假扣押非有日後不能強制執行或甚
    難執行之虞者，不得為之；請求及假扣押之原因應釋明之；
    前項釋明如有不足，而債權人陳明願供擔保或法院認為適當
    者，法院得定相當之擔保，命供擔保後為假扣押，民事訴訟
    法第522條第1 項、第523條第1項、第526條第1項、第2項分
    別定有明文。又釋明事實上之主張者，得用可使法院信其主
    張為真實之一切證據。但依證據之性質不能即時調查者，不
    在此限，民事訴訟法第284條亦定有明文 。是假扣押制度係
    為保全強制執行而設，故凡假扣押之聲請，必須有將來不能
    執行或執行困難之虞，始得為之。所謂不能強制執行，如債
    務人浪費財產，增加負擔，或就其財產為不利益之處分，將
    成為無資力之情形等是；所謂恐難執行，如債務人將移住遠
    方或逃匿是也 (最高法院19年抗字第232號判例意旨參照)。
    又92年2月7日修正前之民事訴訟法第526條第1項 、第2項原
    規定：「請求及假扣押之原因，應釋明之。債權人雖未為前
    項釋明，如就債務人所應受之損害已供法院所定之擔保者，
    得命為假扣押」，故債權人完全未釋明假扣押之原因，而就
    債務人所應受之損害已供法院所定之擔保者，依當時法律及
    最高法院27年抗字第521號、61年台抗589號判例意旨，固仍
    得命准為假扣押，然修正後之民事訴訟法第526條第2項既規
    定：「前項釋明如有不足，而債權人陳明願供擔保或法院認
    為適當者，法院得定相當之擔保，命供擔保後為假扣押」，
    其修正理由為：「依原第2項規定 ，債權人得供擔保以代釋
    明，惟債權人聲請假扣押，應使法院信其請求及假扣押之原
    因大致為正當，故仍應盡其釋明責任。然其釋明如有不足，
    為補強計，於債權人陳明就債務人可能遭受之損害願供擔保
    並足以補釋明之不足，或於法院認以供擔保可補釋明之不足
    並為適當時，法院均可斟酌情形定相當之擔保，命債權人供
    擔保後為假扣押，爰修正第2項」 ，可知債權人應先就假扣
    押之原因，盡其釋明之責，必待釋明仍有不足者，始得以供
    擔保補釋明之欠缺，倘債權人未為任何釋明，縱其陳明願供
    擔保，仍不得認該擔保已補釋明之完全欠缺，其假扣押之聲
    請自不應准許 (最高法院94年度台抗字第1182號裁定意旨可
    參)。
五、查相對人主張抗告人積欠其工程款及代墊款計2,260萬2,517
    元，固據提出康寧抽水站新建工程 (第一期) 機電施工分包
    廠商合約書、統一發票、相對人之函文、存證信函、臺北自
    來水事業處用戶繳費收據、臺灣電力公司收據等件以為釋明
    (見原法院卷第5至36頁)，惟就相對人究有何浪費財產 、增
    加負擔或將財產為不利益處分以脫產，致達於無資力狀態等
    不能強制執行之情事，或有將移住遠方或逃匿等甚難執行之
    虞等情事，並未提出任何可使法院得薄弱之心證，信其大概
    如是之一切證據，經本院於96年11月28日行調查程序詢問相
    對人之代理人本件有何不能強制執行或甚難執行之虞之假扣
    押原因時，相對人之代理人當庭表示：「陳述如今 (96年11
    月28日)提出之答辯狀所載」等語，而相對人答辯狀內僅載
    明：「相對人所聲請予以假扣押者，係市府水利處尚未撥付
    予抗告人之其餘工程款，法院若不予扣押，俟抗告人自市府
    水利處領得工程款後，拒不支付予相對人，相對人將來確有
    不能強制執行或甚難執行之虞，…相對人於法院准予假扣押
    後，向財政部國稅局查調抗告人之財產資料、所得資料，發
    現抗告人除幾筆公告現值合計為718萬5,236元之土地 、2輛
    車輛及利息所得為21萬2,252元之存款帳戶外 (證2號：財產
    、所得資料查詢清單)，並無其他有價值之重大財產 ，核其
    財產總值尚不值1,000萬元 ，更足以證明倘法院不予扣押抗
    告人自市府水利處領得之工程款，相對人將來確有不能強制
    執行或甚難執行之虞」等語 (見本院卷第30頁) ，惟查上開
    相對人答辯狀所表示內容，仍僅係陳明其疑慮，並非假扣押
    原因之釋明。是相對人就本件假扣押之原因，並未提出可使
    法院信其主張大概為真之證據，難謂其已盡釋明之義務，依
    上開說明，縱令相對人有願供擔保以代釋明之表示，仍應駁
    回其假扣押之聲請。原法院未予詳究，遽准相對人假扣押之
    聲請，尚有未當。抗告意旨指摘原裁定不當，求予廢棄，為
    有理由，應由本院予以廢棄，更為裁定如主文第二項所示。
六、據上論結，本件抗告為有理由，爰裁定如主文。
中　　華　　民　　國　　96　　年　　11　　月　　30　　日
                    民事第13庭
                        審判長法　官  黃嘉烈
　　　　　　　　　　　    　　法　官  高鳳仙
　　　　　　　　　　　    　　法　官  許文章
正本係照原本作成。
本裁定除以適用法規顯有錯誤為理由，並經本院許可外，不得再
抗告。如提起再抗告，應於收受後10日內委任律師為訴訟代理人
向本院提出再抗告狀。並繳納再抗告費新台幣１千元。
中　　華　　民　　國　　96　　年　　12　　月　　6 　　日
　　　　　　　　　　　　　　　書記官  陳明俐
